【裁判字號】    98,訴,32
【裁判日期】    990830
【裁判案由】    分割共有物
【裁判全文】
臺灣新竹地方法院民事判決                98年度訴字第32號
原      告  Ｙ○○
被      告  丑○○
訴訟代理人  Ｑ○○
被      告  巳○○
            ｄ○○○
訴      訟            號
代  理  人  Ｚ○○
被      告  Ｖ○○
            Ａ○○
訴訟代理人  Ｈ○○
前列二人共同
兼訴訟代理  Ｃ○○
人
被      告  Ｄ○○
訴訟代理人  Ｇ○○
被      告  宙○○
            ｇ○○
訴訟代理人  鍾玉華
被      告  丁○○
訴訟代理人  乙○○
被      告  黃○○
訴訟代理人  Ｂ○○
被      告  天○○
            戌○○
訴訟代理人  ｅ○○
被      告  己○○○
            Ｓ○○○
            Ｒ○○○
            庚○○
            辰○○
            壬○○
            寅○○
            癸○○
            辛○○
            Ｉ○○
            Ｋ○○
            酉○○
            玄○○
訴訟代理人  Ｐ○○
被      告  ｃ○○
            Ｘ○○
            ｂ○○
            ｆ○○
            Ｅ○○
            申○○
            午○○
            未○○
            亥○○
            Ｌ○○
            Ｏ○○
被      告  Ｊ○○
兼法定代理  Ｗ○○
人
法定代理人  Ｆ○○
被      告  Ｗ○○
兼訴訟代理  ａ○○
人                      號
被      告  子○○○
            宇○○
前列二人共同
兼訴訟代理  地○○
人
受告知訴訟  Ｔ○○○○○○○○.
人
法定代理人  徐天賜
訴訟代理人  丙○○
上列當事人間分割共有物事件，本院於民國99年5月31日辯論終
結，判決如下：
    主  文
被告己○○○、天○○、宇○○、庚○○、辰○○、壬○○、寅
○○、地○○、癸○○、辛○○、Ｉ○○、Ｋ○○、Ｓ○○○、
Ｒ○○○應就被繼承人姜石養所遺坐落新竹縣竹東鎮○○段五三
二、六一八地號土地，地目建，面積分為二六０四平方公尺及一
五九一點０一平方公尺，應有部分五七六分之一二土地辦理繼承
登記。
兩造共有坐落新竹縣竹東鎮○○段五三二地號、地目建、面積二
六０四平方公尺土地，同段五三四地號、地目建、面積五九六點
六０平方公尺，同段六一五地號、地目建、面積二九七平方公尺
，同段六一八地號、地目建、面積一五九一點０一平方公尺，准
依下列方法合併分割：如附圖二所示之１部分面積一三０點五一
平方公尺歸被告戌○○所有，附圖二所示之２部分面積一三０點
五一平方公尺歸被告丁○○所有，附圖二所示之３部分面積一九
二點０一平方公尺歸被告黃○○所有，附圖三所示之Ａ部分面積
三七七點四八平方公尺歸被告黃○○所有，附圖三所示之Ｂ部分
面積七八點二五平方公尺歸姜石養之繼承人即被告己○○○、天
○○、宇○○、庚○○、辰○○、壬○○、寅○○、地○○、癸○○、辛○○、Ｉ○○、Ｋ○○、Ｓ○○○、Ｒ○○○維持公同
共有，並將附圖三所示之Ｃ部分面積三三０點一二平方公尺歸被
告Ｄ○○、Ｃ○○、Ａ○○按其應有部分比例維持共有，附圖三
所示之Ｅ部分面積八三點０五平方公尺歸被告Ｌ○○所有，附圖
三所示之Ｆ部分面積八三點０五平方公尺歸被告Ｏ○○所有，附
圖三所示之Ｇ部分面積一一五七點三七點三七平方公尺歸被告酉
○○、巳○○、丑○○、宙○○、姜禮勳、子○○○、宇○○、
未○○、亥○○、午○○按其應有部分維持共有，附圖三所示之
Ｈ部分面積一八點０七平方公尺歸原告所有，附圖三所示之Ｉ部
分面積四五點七０平方公尺歸被告玄○○所有，附圖三所示之Ｊ
部分面積二三九點三七平方公尺歸被告Ｄ○○、Ｃ○○、Ａ○○
按其應有部分比例維持共有，附圖二之編號Ｄ、Ｈ部分面積各
一四三點五七平方公尺及一九一點五四平方公尺，由原告及被告
戌○○、丁○○、黃○○、己○○○、天○○、宇○○、庚○○
、辰○○、壬○○、寅○○、地○○、癸○○、辛○○、Ｉ○○
、Ｋ○○、Ｓ○○○、Ｒ○○○、Ｄ○○、Ｃ○○、Ａ○○、酉
○○、巳○○、丑○○、宙○○、姜禮勳、子○○○、未○○、
亥○○、午○○、Ｌ○○、Ｏ○○、玄○○按其附圖一道路配得
部分比例繼續維持共有作為道路通行使用。如附圖四所示之Ａ部
分面積三四四點四四平方公尺由原告及被告ｄ○○○、Ｖ○○、
ｇ○○、ａ○○、Ｗ○○、ｃ○○、ｂ○○、Ｘ○○、ｆ○○、
Ｅ○○、Ｊ○○按其附圖應有部分比例繼續維持共有，作為道路
通行使用。如附圖四所示之Ｂ部分，面積一六六點一三平分公尺
，由被告ｄ○○○取得，如附圖四所示之Ｃ部分，面積一五九點
二０平分公尺，由被告ａ○○、ｃ○○、ｂ○○、Ｘ○○、ｆ○○按其應有部分比例維持共有；如附圖四所示之Ｄ部分，面積一
五九點二０平分公尺，由被告Ｗ○○、Ｅ○○、Ｊ○○按其應有
部分比例維持共有；如附圖四所示之Ｅ部分，面積二０七點六六
平分公尺，由被告ｇ○○取得；如附圖四所示之Ｆ部分，面積三
六七點五０平分公尺，由原告取得；如附圖四所示之Ｇ部分，面
積一八六點八八平分公尺，由被告Ｖ○○取得；六一五地號全部
面積二九七平方公尺由原告取得。
受告知訴訟人就被告Ｃ○○所有坐落新竹縣竹東鎮○○段五三二
、五三四、六一五、六一八地號土地之應有部分五七六分之二四
，於民國九十九年四月十四日登記之新台幣壹佰壹拾萬元，權利
存續期間自民國九十九年四月十四日至民國一百二十九年四月五
日之抵押權，於本件分割後移存於主文第三項所示被告Ｃ○○受
分配如附表三所示編號Ｃ、Ｊ之土地。
訴訟費用由兩造依附表伍所示比例負擔。
    事實及理由
程序部分：
一、本件被告除ｇ○○、丁○○、ａ○○、ｄ○○○外，其餘被
    告均經受合法通知，均未於最後言詞辯論期日到場，核無民
    事訴訟法第386條所列各款情形，爰依原告聲請，由其一造
    辯論而為判決，合先敘明。
二、按訴狀送達後，原告不得將原訴變更或追加他訴，但被告同
    意或請求基礎事實同一者或擴張或減縮應受判決事項之聲明
    者，不在此限；又被告於訴之變更或追加無異議，而為本案
    言詞辯論者，視為同意變更或追加，民事訴訟法第255條第1
    項第1款、第2款、第3款及第2項定有明文。經查，原告提起
    本件訴訟中，坐落新竹縣竹東鎮○○段532、534、615、618
    地號之共有人陸續變更為Ａ○○、ａ○○、Ｗ○○、ｃ○○
    、Ｘ○○、ｂ○○、ｆ○○、Ｅ○○、Ｊ○○、姜禮勳、Ｌ
    ○○、彭銘峰，且被繼承人姜石養所遺系爭532、618地號土
    地之應有部分，由被告己○○○、天○○、宇○○、庚○○
    、辰○○、壬○○、寅○○、地○○、癸○○、辛○○、Ｉ
    ○○、Ｋ○○、Ｓ○○○、Ｒ○○○等人共同繼承；故追加
    被告ａ○○、Ｗ○○、ｃ○○、Ｘ○○、ｂ○○、ｆ○○、
    Ｅ○○、Ｊ○○、Ｌ○○、Ｏ○○、己○○○、天○○、宇
    ○○、庚○○、辰○○、壬○○、寅○○、地○○、癸○○
    、辛○○、Ｉ○○、Ｋ○○、Ｓ○○○、Ｒ○○○；並撤回
    被告徐金和、詹鍾玉賢、詹前錦、郭江定妹、姜廷達、戊○○、鍾文焜、莊子培、莊子彥、陳金蘭、甲○○、Ｆ○○、
    Ｕ○○、Ｎ○○○、Ｍ○○○、卯○○，就系爭土地予以分
    割，核屬請求基礎事實同一，且被告並無異議而為本案言詞
    辯論，視為同意原告訴之追加，參諸前揭規定，應予准許。
三、訴訟之結果，於第三人有法律上利害關係者，法院得於第一
    審或第二審言詞辯論終結前相當時期，將訴訟事件及進行程
    度以書面通知該第三人；前項受通知人得於通知送達後5日
    內，為第242條第1項之請求；第1項受通知人得依第58條規
    定參加訴訟者，準用前條規定，民事訴訟法第67條之1分別
    定有明文。本件被告Ｃ○○就其所有本件坐落系爭4筆土地
    之應有部分，於年月日設定新台幣 (下同)元之抵押權予，
    本院爰依開法律規定，於年月日對系爭抵押權人告知訴訟，
    有本院送達證書可證，合先敘明。
實體部分：
一、原告起訴主張：
(一)坐落新竹縣竹東鎮○○段532地號、地目建、面積2604平方
    公尺土地，同段534地號、地目建、面積596點60平方公尺，
    同段615地號、地目建、面積297平方公尺，同段618地號、
    地目建、面積1591點01平方公尺（以下簡稱系爭土地），為
    原告與被告等人所共有，且兩造就系爭土地並無不能分割之
    情形，惟因人數眾多，迄今無法協議分割，爰請求准予合併
    分割。
(二)查系爭532及618地號土地原共有人之一姜石養於民國74年3
    月6日死亡，其配偶姜詹阿銀於74年6月4日死亡，其等之子
    即長男姜乾火已於87年3月17日死亡，其配偶己○○○、子
    女天○○、宇○○、庚○○、辰○○、壬○○、寅○○ (原
    名姜金珠)均為其繼承人 (另子女姜禮能已於39年10月16日
    死亡，無繼承權)，次男姜義浪已於86年7月2日死亡，其配
    偶姜日紅已於90年11月27日死亡，其子女地○○、癸○○、
    辛○○均為其繼承人，長女徐姜登妹於94年8月7日死亡，其
    配偶徐壽才於62年7月28日死亡，養子徐炳榮於93年10月31
    日死亡，其子女Ｉ○○、Ｋ○○為其繼承人，次女Ｓ○○○
    、三女Ｒ○○○為姜石養之繼承人，是姜石養所遺系爭532
    、618地號土地之應有部分，自應由己○○○、天○○、宇
    ○○、庚○○、辰○○、壬○○、寅○○、地○○、癸○○
    、辛○○、Ｉ○○、Ｋ○○、Ｓ○○○、Ｒ○○○等人共同
    繼承。惟上開繼承人均迄今未就所繼承之土地辦理繼承登記
    ，依法自應命其等辦理繼承登記後，再予分割。
(三)、為此，爰依法請求合併分割系爭土地，並聲明如主文一、二
    、三、四項所示。
二、被告則以：
(一)被告Ｖ○○、Ａ○○、Ｃ○○、徐沐源、ｇ○○、丁○○、
    宇○○、ａ○○、Ｗ○○、玄○○、地○○同意系爭四筆土
    地合併分割，且對98年5月19日之532、534土地複丈成果圖
    無意見，而被告Ｃ○○、徐沐源、黃○○願意維持共有。又
    被告ｄ○○○、Ｖ○○、ｇ○○、ａ○○、Ｗ○○亦同意將
    系爭四筆土地持分，全部分割在系爭618地號土地，並由ａ
    ○○、ｃ○○、ｂ○○、Ｘ○○及ｆ○○維持共有，Ｗ○○
    、Ｅ○○、Ｊ○○維持共有。
(二)被告丑○○、巳○○、子○○○、宇○○、宙○○、午○○
    、未○○、亥○○願意維持系爭532地號之共有，被告酉○○願將系爭四筆土地持分合併分割至系爭532地號之天水堂
    ( 姜家三合院老宅)內，被告丑○○則對於土地分配在系爭
    532 地號土地則無意見。
(三)被告戌○○、丁○○就系爭土地四筆土地願意成立共有關係
    ，惟希望依其系爭四筆土地之所有權持分總和分割，且在被
    告戌○○所有建物旁之被告丁○○已倒塌房子上分配，並分
    配在系爭534地號上。
三、得心證之理由：
(一)原告主張系爭4筆土地分別係原告及被告己○○○、天○○
    、宇○○、庚○○、辰○○、壬○○、寅○○、地○○、癸○○、辛○○、Ｉ○○、Ｋ○○、Ｓ○○○、Ｒ○○○、未
    ○○、亥○○、午○○、Ｖ○○、Ａ○○、Ｃ○○、Ｄ○○
    、ｇ○○、宙○○、丁○○、黃○○、戌○○、ａ○○、Ｗ
    ○○、玄○○、酉○○、丑○○、巳○○、子○○○、ｄ○○○、ｃ○○、ｂ○○、Ｘ○○、ｆ○○、Ｅ○○、Ｊ○○
    、姜禮勳、Ｌ○○、Ｏ○○所共有，其等於系爭土地之應有
    部分均如附圖所示之事實，業據其提出土地登記謄本為證，
    復為被告等所不爭執，自堪信為真實。
(二)按繼承人自繼承開始時，除本法另有規定外，承受被繼承人
    財產上之一切權利、義務。但權利、義務專屬於被繼承人本
    身者，不在此限，民法第1148條第1項定有明文；又按分割
    共有物乃直接對共有物之權利有所變動，性質上屬處分行為
    ，故共有不動產之共有人中有已死亡者，依民法第759條規
    定，其繼承人，自非先經繼承登記，不得訴請分割共有物，
    而於該繼承人為被告之情形，為求訴訟之經濟，原告可就請
    求繼承登記及分割共有物之訴一併提起，即以一訴請求該死
    亡共有人之繼承人辦理繼承登記並請求該繼承人於辦理繼承
    登記後，與原告及其餘共有人分割共有之不動產（最高法院
    68年第13次民事庭會議決議(二)、70年第2次民事庭會議決議
    (二)、69年度台上字第1134號判例意旨參照）。經查，查系爭
    532及618地號土地原共有人之一姜石養於民國74年3月6日死
    亡，其配偶姜詹阿銀於74年6月4日死亡，其等之子即長男姜
    乾火已於87年3月17日死亡，其配偶己○○○、子女天○○
    、宇○○、庚○○、辰○○、壬○○、寅○○ (原名姜金珠
    )均為其繼承人 (另子女姜禮能已於39年10月16日死亡，無
    繼承權)，次男姜義浪已於86年7月2日死亡，其配偶姜日紅
    已於90年11月27日死亡，其子女地○○、癸○○、辛○○均
    為其繼承人，長女徐姜登妹於94年8月7日死亡，其配偶徐壽
    才於62年7月28日死亡，養子徐炳榮於93年10 月31日死亡，
    其子女Ｉ○○、Ｋ○○為其繼承人，次女Ｓ○○○、三女Ｒ
    ○○○為姜石養之繼承人，是姜石養所遺系爭532、618地號
    土地之應有部分，自應由己○○○、天○○、宇○○、庚○○、辰○○、壬○○、寅○○、地○○、癸○○、辛○○、
    Ｉ○○、Ｋ○○、Ｓ○○○、Ｒ○○○等人共同繼承之事實
    ，有原告所提之繼承系統表、除戶戶籍謄本、現戶戶籍謄本
    及土地登記簿謄本等件為證，惟上開繼承人均迄今未就所繼
    承之土地辦理繼承登記，揆諸前開說明，原告請求上開繼承
    人之被告辦理繼承登記，自屬於法有據，應予准許，爰判決
    如主文第一項所示。
(三)次按各共有人，除法令另有規定外，得隨時請求分割共有物
    ，但因物之使用目的不能分割或契約訂有不分割之期限者，
    不在此限，民法第823條第1項定有明文。查系爭4筆土地，
    依其使用目的並無不能分割情形，而原告及被告等未就系爭
    4 筆土地有不分割之協議，其等既就分割方法無法達成協議
    ，原告訴請裁判分割共有物，於法自屬有據，應予准許。
(四)再按，共有物之分割，依共有人協議之方法行之。分割之方
    法不能協議決定，或於協議後因消滅時效完成經共有人拒絕
    履行者，法院得因任何共有人之請求，命為下列分配：一、
    以原物分配於各共有人，但各共有人均受原物之分配顯有困
    難者，得將原物分配於部分共有人。二、原物分配顯有困難
    時，得變賣共有物，以價金分配於各共有人；或以原物之一
    部分分配於各共有人，他部分變賣，以價金分配於各共有人
    。以原物分配時，如共有人中有未受分配，或不能按其應有
    部分受分配者，得以金錢補償之。以原物為分配時，因共有
    人之利益或其他必要情形，得就共有物之一部分仍維持共有
    。共有人相同之數不動產，除法令另有規定外，共有人得請
    求合併分割。共有人部分相同之相鄰數不動產，各該不動產
    均具應有部分之共有人，經各不動產應有部分過半數共有人
    同意，得適用前項規定，請求合併分割。但法院認合併分割
    為不適當者，仍分別分割之。變賣共有物時，除買受人為共
    有人外，共有人有依相同條件優先購買之權，有二人以上願
    優先承買者，以抽籤定之，98年1月23日總統公布修正、同
    年7月24日施行之民法第824條定有明文。因此請求共有物之
    分割，應由法院依民法第824條規定命為適當之分配，不受
    當事人主張之拘束，法院為共有物分割時，應斟酌共有物之
    性質、經濟效益及全體共有人之利益，並應符合公平原則，
    且社會利益亦應考慮在內。而各共有人在分割前之使用狀況
    ，固應加以考量，惟該使用狀況縱共有人間有分管之約定，
    法院亦不受其拘束。
(五)經查，系爭4筆土地均為建地，雖僅系爭532、534地號土地
    相鄰外，系爭615、618地號土地並不相鄰，且共有人之被繼
    承人姜石養所有之持分僅限於系爭532、618地號土地，共有
    人子○○○、玄○○及宇○○就四筆土地之持分亦有不一等
    情形，然若進行各筆土地之單獨分割，各共有人所分得之土
    地將有面積較小且零碎散置之情形，不利於共有人之使用開
    發，亦與經濟效益不符，基於上開說明及民法增訂第824條
    第5項、第6項之立法精神，再參以原告及被告等人均同意就
    系爭4筆土地為合併分割，亦符合上開法條之規定，本院認
    系爭4筆土地之分割應採合併分割之方式，俾更合乎共有土
    地之利用效益，並符合多數共有人之意願，是本件自應依原
    告請求准予合併分割。
(六)次查，系爭4筆土地中，系爭534地號上建有被告戌○○居住
    使用之二層RC建物及由被告丁○○建造之土造建物；532 地
    號上建有姜家子孫祭祀使用之天水堂，緊聯祀堂周圍則建有
    連棟建物，供酉○○、巳○○、丑○○、亥○○、午○○、
    宙○○、姜禮勳、子○○○及宇○○等人居住使用，其外並
    建有鐵皮屋、水塔2座及土地公廟一座，618地號土地則存有
    一三合院，目前僅留有祖堂，緊鄰祖堂則部分供被告ａ○○
    養雞使用、部分供Ｖ○○及ｄ○○○居住使用、並無任何人
    居住使用，615地號則為一空地等情，業據本院會同兩造勘
    驗現場，並囑託新竹縣竹東地政事務所派員測量屬實，有勘
    驗筆錄及土地複丈成果圖在卷可憑。
(七)經本院考量系爭4筆土地現有之使用狀況與相鄰土地整體使
    用情形，並兼顧全體共有人之分割意願暨利益等情況，本院
    基於下列考量，認應採取如附圖所示之方案為系爭土地之分
    割方式，茲分述如下：
１、經查，系爭4筆土地之原使用狀況已如前述，基於全體共有
    人就系爭4筆土地之實際使用現況，並考量部分共有人就系
    爭土地上表示願意維持共有，以保留姜家天水堂等意願，如
    被告酉○○、巳○○、丑○○、未○○、亥○○、午○○、
    、宙○○、姜禮勳、子○○○及宇○○除表明願意維持共有
    外，就4筆土地持分併希望合併分割在系爭532地號之天水堂
    周圍土地上，被告Ｄ○○、Ｃ○○、Ａ○○亦表明願意維持
    共有，並合併4筆土地之應有部分並分割在532地號土地上，
    被告黃○○、姜石養之繼承人 (即被告己○○○、天○○、
    宇○○、庚○○、辰○○、壬○○、寅○○、地○○、癸○○、辛○○、Ｉ○○、Ｋ○○、Ｓ○○○、Ｒ○○○)及玄
    ○○未就分配位置有所意見；被告ｄ○○○、ａ○○、Ｗ○○、Ｖ○○、Ｙ○○ (部分持分)則表示願將4筆土地之持分
    合併分割在618地號土地上，並由被告ａ○○、ｃ○○、ｂ
    ○○、Ｘ○○及ｆ○○維持共有，被告Ｗ○○、Ｅ○○、Ｊ
    ○○維持共有；被告丁○○及戌○○則表示願將其持分合併
    分割在534地號土地上以維持其上所有建物之完整性。故以
    如附圖二所示之１部分面積130.51平方公尺歸被告戌○○所
    有，附圖二所示之２部分面積130.51平方公尺歸被告丁○○
    所有，附圖二所示之３部分面積192.01平方公尺歸被告黃○○所有，並將附圖三所示之Ａ部分面積377.48平方公尺歸被
    告黃○○所有，並將附圖三所示之Ｂ部分面積78. 25平方公
    尺歸姜石養之繼承人即被告己○○○、天○○、宇○○、庚○○、辰○○、壬○○、寅○○、地○○、癸○○、辛○○
    、Ｉ○○、Ｋ○○、Ｓ○○○、Ｒ○○○維持公同共有，並
    將附圖三所示之Ｃ部分面積330.12平方公尺歸被告Ｄ○○、
    Ｃ○○、Ａ○○等3人按其應有部分比例維持共有，並將附
    圖三所示之Ｅ部分面積83.05平方公尺歸被告Ｌ○○所有，
    並將附圖三所示之Ｆ部分面積83.05平方公尺歸被告Ｏ○○
    所有，並將附圖三所示之Ｇ部分面積1157.37平方公尺歸被
    告酉○○、巳○○、丑○○、宙○○、姜禮勳、子○○○、
    宇○○、未○○、亥○○、午○○按其應有部分維持共有，
    以維天水堂建物之完整，並將附圖三所示之Ｈ部分面積
    18.07平方公尺歸原告所有，並將附圖三所示之Ｉ部分面積
    45.70平方公尺歸被告玄○○所有，並將附圖三所示之Ｊ部
    分面積239.37平方公尺歸被告Ｄ○○、Ｃ○○、Ａ○○等3
    人按其應有部分比例維持共有，再就系爭534、532土地之東
    側面，及中間保留道路即附圖二之編號Ｄ、Ｈ部分面積各
    143.57平方公尺及191.54平方公尺，供分得之附圖一之原告
    及被告按其附圖一分配道路面積持分比例繼續維持共有以為
    聯外道路使用，其餘被告玄○○、被繼承人姜石養之應繼分
    、黃○○及Ｃ○○3人共有部分之分得位置遂係抽籤為定，
    此有本院98年2月16日之言詞辯論筆錄可參，應符合兩造對
    系爭土地之整體利用。
２、至618地號土地則考量被告ｄ○○○、Ｖ○○、ｇ○○、ａ
    ○○、Ｗ○○表示願將系爭四筆土地持分，全部分割在618
    地號土地上，並由ａ○○、ｃ○○、ｂ○○、Ｘ○○及ｆ○○維持共有，Ｗ○○、Ｅ○○、Ｊ○○維持共有等情，故劃
    分如附圖四所示之Ａ部分，面積為344.44平方公尺之聯外道
    路，由原告及被告ｄ○○○、Ｖ○○、ｇ○○、ａ○○、Ｗ
    ○○、ｃ○○、ｂ○○、Ｘ○○、ｆ○○、Ｅ○○、Ｊ○○
    各按其應有部分繼續維持共有外，如附圖四所示之Ｂ部分，
    面積166.13平分公尺，由被告ｄ○○○取得，如附圖四所示
    之Ｃ部分，面積159.20平分公尺，由被告ａ○○、ｃ○○、
    ｂ○○、Ｘ○○及ｆ○○按其應有部分比例維持共有；如附
    圖四所示之Ｄ部分，面積159.20平分公尺，由被告Ｗ○○、
    Ｅ○○、Ｊ○○按其應有部分比例維持共有；如附圖四所示
    之Ｅ部分，面積207.66平分公尺，由被告ｇ○○取得；如附
    圖四所示之Ｆ部分，面積367. 50平分公尺，由原告取得；
    如附圖四所示之Ｇ部分，面積186. 88平分公尺，由被告Ｖ
    ○○取得；至系爭615地號部分則全為原告取得，以應符合
    兩造對系爭土地之最佳利用。
四、綜上所述，系爭4筆土地之分割，為符合公平原則、社會經
    濟利益及共有人利益之考量，爰判決分割方式如主文第三項
    所示。
五、末按，兩造就共有物分割方法不能達成協議時，固得由原告
    起訴請求裁判分割，然原告主張之分割方法，僅供法院參考
    ，就該部分並不生其訴有無理由之問題，況縱法院認原告請
    求分割共有物為有理由，依法定方法分割，然依民法第825
    條規定，分割後各共有人間就他共有人分得部分係互負擔保
    責任，即該判決尚非片面命被告負義務；遑論各共有人主張
    不同之分割方法，以致不能達成協議，無寧為其等伸張或防
    衛權利所必要，如僅因法院准原告分割共有物之請求，即命
    被告應負擔全部訴訟費用，不免失衡。從而，本件分割結果
    ，共有人既屬均蒙其利，茲斟酌全體共有人所受利益，並參
    酌其應有部分之比例，命全體共有人依如主文第五項所示比
    例，分擔訴訟費用。
六、末按共有人自共有物分割之效力發生時起，取得分得部分之
    所有權。應有部分有抵押權或質權者，其權利不因共有物之
    分割而受影響，但下列情形之一者，其權利移存於抵押權人
    或出質人所分得之部分：一、權利人同意分割。二、權利人
    已參加共有物分割訴訟。三、權利人經共有人告知訴訟而未
    參加，於98年7月23日新施行之民法第824條1第1、2項已有
    明文規定。查被告Ｃ○○前將其所有之系爭土地所有權之應
    有部分設定抵押權予受告知訴訟人Ｔ○○○○○○○○○，
    受告知訴訟人Ｔ○○○○○○○○○經告知並參加訴訟表示
    就其抵押權同意移存至抵押人Ｃ○○所分得之土地，從而，
    被告Ｃ○○就系爭土地於99年4月14日登記之110萬元，權利
    存續期間自99年4月14日至129年4月5日之抵押權，於本件分
    割後移存於被告Ｃ○○受分配如附表三所示編號Ｃ、Ｊ之土
    地，自屬有據，爰准許如主文第四項所示。
七、本件判決之基礎已臻明確，兩造其餘之攻擊、防禦方法及舉
    證，經審酌核與判決結果無影響，爰不一一予以論列，併此
    敘明。
八、訴訟費用負擔之依據：民事訴訟法第80條之1、第85條第1項
    。
中    華    民    國    99    年    8    月    30    日
                  民事第二庭    法  官  彭淑苑
以上正本係照原本作成。
如對本判決上訴，須於判決送達後20日內向本院提出上訴狀。
中    華    民    國    98    年    7    月    10    日
                                書記官  王恬如

司法院資訊處製作；財團法人民間司法改革基金會備份。
